【裁判字號】    89,上訴,556
【裁判日期】    890627
【裁判案由】    違反藥事法
【裁判全文】
臺灣高等法院刑事判決                            八十九年度上訴字第五五六號
    上訴人
    即被告  乙○○
右上訴人因違反藥事法案件，不服台灣台北地方法院八十八年度訴字第三四一號(起
訴案號：台灣台北地方法院檢察署八十七年度偵字第二一一九九號)，中華民國八十
八年十二月六日第一審判決，提起上訴，本院判決如左：
    主  文
上訴駁回。
乙○○緩刑伍年。
    事  實
一、乙○○自民國八十四年十二月十二日起，由設於台北市○○○路○段一五五號二
    樓美琪婦產科之實際負責人丙○○（未據起訴）僱用擔任該診所之駐診醫師，其
    明知ＲＵ四八六未經行政院衛生署核准，不得擅自輸入，為藥事法第二十二條第
    二款所稱之禁藥，竟與丙○○共同基於意圖營利之概括犯意，利用於上開診所內
    執行其醫師看診業務之便，連續多次將丙○○以不詳之價格向國內不知名藥廠販
    入未經核准擅自輸入之禁藥ＲＵ四八六，以高於所購入之價格售予前來求診之不
    詳病患，以賺取差價牟利。嗣經警於八十七年八月二十六日前往上址搜索而扣得
    藥包五袋，其內計有乙○○所有未及售出之ＲＵ四八六共十八顆，始知上情。
二、案經桃園縣警察局報請台灣桃園地方法院檢察署呈請台灣高等法院檢察署核轉台
    灣台北地方法院檢察署檢察官偵查起訴。
    理  由
一、訊據上訴人即被告乙○○，矢口否認有違反藥事法之犯行，辯稱：伊僅租醫師執
    照給丙○○，並未實際上班執業，且從未用過ＲＵ四八六，亦不知該藥為禁藥，
    本案係受丙○○之陷害云云。
二、經查：
    (一)被告乙○○自八十四年十二月十二日起擔任美琪婦產科之駐診醫師，業據其
        於八十七年十月二十七日偵查中自承在卷 (偵查卷第十七頁) ，並有其所提
        出之美琪婦產科實際負責人丙○○與之簽立之合約書影本一份在卷可稽，復
        經證人即美琪婦產科之護士姜前妮於原審八十八年五月二十日調查中證稱：
        「我到職時（按指八十六年九月初），就都由被告看診。」等語在卷 (第一
        審卷第一一三頁反面) ，另證人即台北市中山區衛生所查核人員王雅真於原
        審八十八年六月三十日調查中庭呈之八十六年十月四日管理工作日記表 (第
        一審卷第一七三頁) ，經原審於八十八年七月五日當庭提示之結果，被告亦
        不否認為其親自簽名 (第一審卷第一八八頁) ，足認被告所辯伊未實際在該
        診所上班執業云云，係屬卸責之詞，尚不足採。
    (二)次查，扣案之五袋藥包內藥品，經送行政院衛生署藥物食品檢驗局檢驗結果
        ，其各藥品之成分詳如附表所載，其中附表編號一之成分係為ＲＵ四八六，
        且該成分未經行政院衛生署核准製造或輸入，此有該局八十七年十一月四日
        藥檢壹字第八七一六七二五號函附於台灣台北地方法院檢察署八十七年度偵
        字第二一一九九號偵查卷可參  (見該偵查卷第二七─二九頁)。被告乙○○
        雖於八十七年十月二十七日偵查中自承曾多次使用ＲＵ四八六為病患治療等
        情，嗣自原審八十八年三月十一日審理中則翻異前詞，然被告乙○○為一專
        業醫師，且長期擔任該婦產科之駐診醫師，自具有相當之用藥知識，對於使
        用未經核准藥品之相關規範尚難推諉不知，當無自承犯行而自陷不利之可能
        ；又被告乙○○於八十七年八月二十六日經警查獲並制作筆錄時即已委任辯
        護人到場，則其對所涉犯行之法律效果當應知悉甚明，倘非確有其事當無迄
        至八十七年十月二十七日偵查中猶自承上開犯行而甘冒刑事訴追風險之理；
        又按當事人事後翻異其案發之陳述，依據一般之經驗法則，案發時之供述較
        少權衡利害得失或受他人之干預，應認被告於偵查中之上開供述，較為可採
        。另查獲當日所扣得之婦產科診療單五十二張，其中部分診療單上除記載診
        療內容外，並蓋用「乙○○」之橫戳章，而該「乙○○」之印文核與被告於
        原審八十八年五月二十日所提出之印章相符，此有該印文附卷可按 (第一審
        卷第一一九頁) ；又原審於八十八年五月二十日提示其中病患陳怡伶之診療
        單，其雖否認該診療單係其所書寫及用印云云，然被告身為醫師，其對於診
        療單上記載內容之重要性自甚明瞭，為釐清其醫療責任當無任意授權他人為
        之，自會就其診療單上所使用之印章妥為保管，況上開查扣之診療單中並非
        全數蓋用被告之印文，倘他人確能取得被告之印章使用自無出現前開未經用
        印診療單之可能，參諸被告自承於診療時確曾使用該印章，且該印章現仍由
        被告自行保管中等情，足見該等蓋用「乙○○」印文之診療單確由被告所為
        。又前開病患陳怡伶之診療單上所載之「Ｄ＼Ｃ」確係墮胎之意，業經被告
        乙○○於原審八十八年五月二十日調查中供明在卷（第一審卷第一一五頁反
        面) ，徵諸被告乙○○於原審八十八年三月十一日調查中自承該診所並不做
        墮胎手術，且於警訊中供明扣案之ＲＵ四八六係作墮胎用等情，足見被告應
        有使用ＲＵ四八六之行為。
    (三)又查，扣案之藥包五袋，係於台北市○○○路○段一五五號二樓美琪婦產科
        內之保險箱中所查獲，且該診所內僅扣案之藥品置放在保險箱內等情，業經
        證人即查獲之警員陳文智及護士姜前妮分別於原審八十八年五月六日及同年
        五月二十日調查中證述在卷  (第一審卷第一００頁反面、第一一二頁)，並
        有搜索扣押證明筆錄一份附於偵查卷可稽；而扣案之五袋藥包，其中二袋內
        並無藥包，另外三袋則分別裝有白色藥包三包及紅色藥包一包，並將如附表
        編號一至五之藥品分別以白色及紅色藥包包裝（各藥包之藥品內容詳如勘驗
        筆錄所載），亦經原審製有勘驗筆錄在卷可按 (第一審卷第一０四─一０五
        頁) ，觀之扣案藥品均係預以藥袋分裝，且各藥袋內之藥包亦同時包裝數種
        藥物，且所存放位置亦與一般用藥相異，顯非一般診療調劑所使用；又該婦
        產科所有診療費用均由病患個人自費，業經被告乙○○及證人姜前妮陳明在
        卷，參酌診療單上所記載之收費代碼，足徵被告乙○○確有以扣案之藥品收
        取相當數額費用之行為。
    (四)再查，證人姜前妮於八十七年八月二十六日警訊中證稱：「（扣案之ＲＵ四
        八六）是助理護士到崇愛婦產科自丙○○拿的，偶而是由丙○○直接拿過來
        的。」等語（見台灣桃園地方法院檢察署八十七年度偵字第一三六八三號偵
        查卷第十三頁反面），證人曾春蓉先於八十七年九月四日警訊中證稱：「（
        扣案之ＲＵ四八六）是乙○○叫我到崇愛婦產科找丙○○拿來的。」（見同
        上偵查卷第十六頁反面），復於八十七年十月二十七日偵查中證稱：「（扣
        案之ＲＵ四八六）是查扣前幾天丙○○交給我，叫我拿給乙○○的。」（見
        台灣台北地方法院檢察署八十七年度偵字第二一一九九號偵查卷第十六頁反
        面）等語，而被告乙○○於同日偵查中亦供稱：「（扣案之ＲＵ四八六）是
        丙○○買的。」、「（問：為什麼他（指丙○○）要拿過來給你使用？）因
        為外國已經在使用了。」（見同上偵查卷第十八頁）等語，參照證人即美琪
        婦產科之實際負責人丙○○於原審八十八年三月二十九日調查中自承該診所
        之藥品均由崇愛婦產科提供，亦不否認曾由其本人或證人曾春蓉攜帶藥品至
        美琪婦產科等情 (第一審卷第四０─四一頁) ，且證人丙○○身為診所實際
        負責人，亦有助產士資格，並負責藥品採購事務，當具有相關藥品之認識，
        其所稱均依醫師指示購藥一節應無可採，而其明知ＲＵ四八六尚未核准卻仍
        購入，復交由所聘僱之被告乙○○使用，則其與被告乙○○間就前開販賣Ｒ
        Ｕ四八六之犯行，自有犯意之聯絡及行為之分擔。
    (五)末查，證人丙○○於原審八十八年三月二十九日調查中證稱：「（問：買藥
        後再賣出去所賺的利潤為何？）我不清楚，要算一算，但一定比成本高。」
        等語  (第一審卷第四十一頁)，且該診所並無健保，均由病人自費，已如前
        述，是其販賣該藥品賺取差價牟利之意圖甚明。
    (六)綜上所述，被告前揭所辯，為卸責之詞，不足採信。本案事證明確，被告之
        犯行，洵堪認定。
三、按藥事法所稱禁藥，依據該法第二十二條第二款之規定，除旅客或隨交通工具服
    務人員攜帶自用藥品進口者外，凡為未經核准擅自輸入之藥品均屬之。又ＲＵ四
    八六之主成分為Mifepristone，行政院衛生署尚未核准ＲＵ四八六之藥品許可證
    ；又依藥事法之規定，製造、輸入藥品，應向行政院衛生署申領藥品許可證後，
    始得為之，此有該署八十八年三月十一日衛署藥字第八八０一一二四二號函在卷
    可稽。查ＲＵ四八六藥品，國內尚無法製造，須自國外取得，業經被告乙○○供
    明在卷，自屬藥事法第二十二條第二款所規定之禁藥。核被告乙○○所為，係犯
    藥事法第八十三條第一項之販賣禁藥罪。其就前開犯行與丙○○間，有犯意聯絡
    及行為分擔，為共同正犯。又其先後數次販賣禁藥之行為，時間緊接，方法相同
    ，觸犯構成要件相同之罪名，顯係基於概括犯意而為之，應依連續犯之規定論以
    一罪，並加重其刑。
四、原審以被告罪證明確，適用藥事法第八十三條第一項、刑法第十一條前段、第二
    十八條、第五十六條、第三十八條第一項第二款，並審酌被告素行尚佳，而前開
    藥品尚待臨床實驗評估其療效，報章、雜誌等媒體均為廣泛之報導，其身為熟悉
    藥物特性之專業醫師，竟利用執行醫師業務之便，擅自販賣未經主管機關核准之
    藥品牟利，影響公眾用藥安全性，並對病患之身體健康妨害甚鉅，其犯罪之動機
    、目的、手段、所生危害、所得利益及犯後飾詞卸責等一切情狀，量處有期徒刑
    五月。並敘明扣案之ＲＵ四八六（主成分為Mifepristone）十八顆，係被告所有
    供犯罪所用之物，業據被告供明在卷，應依刑法第三十八條第一項第二款宣告沒
    收。另敘明扣案之藥品中，如附表編號二至五之藥品成分，業經衛生署核准該等
    成分之藥品許可證在案，而扣案之如附表編號二至五之藥品，無完整之外盒包裝
    ，無法判定是否為衛生署核准之藥品，此有行政院衛生署八十八年三月十一日衛
    署藥字第八八０一一二四二號函在卷可稽，是該扣案如附表編號二至五之藥品，
    尚無積極證據足以判斷其來源，自難論以藥事法第二十二條第二款之未經核准擅
    自輸入之禁藥或同法第二十條第一款未經核准擅自製造之偽藥。經核認事用法，
    並無不合，量刑亦屬適當。被告上訴意旨，仍執前詞，否認犯罪，指摘原判決不
    當，為無理由，應予駁回。查被告前未曾受有期徒刑以上刑之宣告，有台灣高等
    法院檢察署刑案紀錄簡覆表可稽，此次觸犯刑典，尚屬初犯，歷經偵審程序及罪
    刑宣告之教訓後，當知所警惕，應無再犯之虞，本院認為其所受之宣告刑，以暫
    不執行為適當，故併諭知緩刑五年，以啟自新。
五、另台灣台北地方法院檢察署移送併案審理之八十九年度偵字第一八四四號違反藥
    事法案件，指被告另於八十八年七、八月間，在台北市○○街七十八號內江診所
    ，公然調劑未經主管機關核准擅自輸入之禁藥ＲＵ四八六為病患治療，因認被告
    與本案連續犯有藥事法第八十三條第一項之罪嫌云云。惟訊據被告乙○○堅決否
    認有該等犯行，而據檢舉人汪女所留地址傳訊，亦無法送達，致未能進一步查證
    ，另證人即甲○○醫師亦僅稱被告乙○○前曾在內江診所執業，並提出被告當時
    執業收入之筆記資料影本為證，但並未扣得禁藥ＲＵ四八六或任何足認曾使用該
    藥之事證，此亦有八十八年十二月二十日之搜索扣押證明筆錄一紙附卷可稽，此
    外，查無其他積極證據足認被告有前開移送併辦之犯行，則此部分即與前開成罪
    部分，不生起訴效力所及之問題，應退回由檢察官另行處理，併此敘明。
據上論斷，應依刑事訴訟法第三百六十八條，刑法第七十四條第一款，判決如主文。
中       華       民       國      八十九     年     六    月  二十七   日
                                      臺灣高等法院刑事第七庭
                                          審判長法  官  吳  啟  民
                                                法  官  蘇  隆  惠
                                                法  官  洪  曉  能
右正本證明與原本無異。
如不服本判決應於收受送達後十日內向本院提出上訴書狀，其未敘述上訴之理由者並
得於提起上訴後十日內向本院補提理由書（均須按他造當事人之人數附繕本）。
                                                書記官  丁  淑  蘭
中       華       民       國      八十九     年     六    月   二十八  日
附錄：本案論罪科刑法條全文
藥事法第八十三條第一項
明知為偽藥或禁藥，而販賣、供應、調劑、運送、寄藏、牙保、轉讓或意圖販賣而陳
列者，處五年以下有期徒刑，得併科新臺幣十萬元以下罰金。
附    表：
  ┌──┬────────┐
  │編號│藥品主要成分    │
  │    │                │
  ├──┼────────┤
  │一  │Mifepristone    │
  │    │                │
  ├──┼────────┤
  │二  │Misoprostol     │
  │    │                │
  ├──┼────────┤
  │三  │Scopolamine     │
  │    │                │
  ├──┼────────┤
  │四  │Acetaminophen   │
  │    │                │
  ├──┼────────┤
  │五  │Aluminum及      │
  │    │Magnesium       │
  └──┴────────┘


司法院資訊處製作；財團法人民間司法改革基金會備份。
